【裁判字號】    92,訴,330
【裁判日期】    920725
【裁判案由】    勞動基準法
【裁判全文】
臺中高等行政法院判決                              九十二年度訴字第三三○號
    原      告  甲○○
    被      告  台中縣政府
    代  表  人  乙○○
    訴訟代理人  丙○○
                丁○○
右當事人間因勞動基準法事件，原告不服行政院勞工委員會中華民國九十二年二月二
十四日勞訴字第０九一００六八六０七號訴願決定，提起行政訴訟。本院判決如左︰
    主  文
原告之訴駁回。
訴訟費用由原告負擔。
    事  實
甲、事實概要﹕
緣原告於民國九十一年五月十四日向被告申訴其原服務之退輔會榮民工程股份有限公
司違反法令未予以加、退保，經被告以其非屬勞工保險法令之權責機關，乃以九十一
年五月十七日府勞動字第０九一一二六四六八００號函轉勞工保險局辦理，並以九十
一年六月十一日府勞動字第０九一一四八六七二００號函副知原告，又原告相同之陳
情案復經被告分別以九十一年六月十七日府勞動字第０九一一五六一一五００號及同
年月二十日府勞動字第０九一一五九九五八００號函轉勞工保險局並副知原告，原告
仍不服而於九十一年十一月一日申訴請求確認行政處分無效，經被告再次以九十一年
十一月七日府勞動字第０九一三０一五二四００號函復原告。原告不服，提起訴願，
經訴願決定機關以「˙˙上開書函均係重申訴願人所訴前揭事項，並非屬該機關之職
責，業已轉請勞工保險局辦理，書函僅為單純之事實敘述，尚非屬行政機關本於行政
職權所為之對外直接發生法律效果之單方行政行為，核其性質係屬欠缺法效性之意思
通知，非屬行政處分。」等由，為訴願不受理決定。原告不服，遂提起本件行政訴訟
。
乙、兩造之聲明﹕
一、原告訴之聲明﹕
（一）請求判決撤銷訴願決定。
（二）被告應依勞動基準法施行細則第四十八條辦理主管機關或檢查機關受理本法第
      七十四條第一項之申訴時，應自受理之日起七日內，就其申訴內容加以調查，
      如有違反法令規定情事，應於十四日內通知事業單位改正或依法處理，並將辦
      理情形通知申訴人。
（三）被告應賠償原告應作為而不作為致原告權利受損之損害賠償新台幣（下同）四
      百九十萬元，及自九十一年五月三十一日起至清償日止按年息百分之五計算之
      利息。
二、被告答辯之聲明﹕請求判決駁回原告之訴。
丙、兩造之陳述﹕
一、原告起訴意旨及補充理由略以﹕
（一）按「人民因中央或地方機關之違法行政處分，認為損害其權利或法律上之利益
      ，經依訴願法提起訴願而不服其決定，或提起訴願逾三個月不為決定，或延長
      訴願決定期間逾二個月不為決定者，得向高等行政法院提起撤銷訴訟。」、「
      人民因中央或地方機關對其依法申請之案件，於法令所定期間內應作為而不作
      為，認為其權利或法律上利益受損害者，經依訴願程序後，得向高等行政法院
      提起請求該機關應為行政處分或應為特定內容之行政處分之訴訟。人民因中央
      或地方機關對其依法申請之案件，予以駁回，認為其權利或法律上利益受違法
      損害者，經依訴願程序後，得向高等行政法院提起請求該機關應為行政處分或
      應為特定內容之行政處分之訴訟。」、「提起行政訴訟，得於同一程序中，合
      併請求損害賠償或其他財產上給付。」行政訴訟法第四條（撤銷訴訟）、第五
      條（課予義務訴訟）、第七條定有明文。
（二）原告於九十一年五月十四日因雇主退輔會違反勞工投保強制勞工保險（下稱勞
      保）規定，依勞動基準法第七十四條向被告申訴，均經被告受理在案，被告應
      依勞動基準法施行細則第四十八條規定「應作為」而「不作為」，以其非屬勞
      工保險法令之權責機關，推給勞工保險局辦理，而勞保局迄九十一年十一月二
      十二日仍亦不作為，故原告於九十一年十二月十二日依訴願法第二條規定提起
      訴願，迺訴願決定機關竟以該訴願「無有行政處分存在為前提要件」為由，決
      定訴願不受理，無視同法第二條之法律規定，且原告申請參與行言詞辯論未獲
      准，是有不服，遂提起本件訴訟。
（三）依大法官會議第四百六十九號解釋：「法律規定之內容非僅屬授予國家機關推
      行公共事務之權限，而其目的係為保護人民生命、身體及財產等法益，且法律
      對主管機關應執行職務行使公權力之事項規定明確，該管機關公務員依此規定
      對可得特定之人所負作為義務已無不作為之裁量餘地，猶因故意或過失怠於執
      行職務，致特定人之自由或權利遭受損害，被害人得依國家賠償法第二條第二
      項後段，向國家請求損害賠償。最高法院七十二年台上字第七０四號判例謂：
      『國家賠償法第二條第二項後段所謂公務員怠於執行職務，係指公務員對於被
      害人有應執行之職務而怠於執行者而言。換言之，被害人對於公務員為特定職
      務行為，有公法上請求權存在，經請求其執行而怠於執行，致自由或權利遭受
      損害者，始得依上開規定，請求國家負損害賠償責任。若公務員對於職務之執
      行，雖可使一般人民享有反射利益，人民對於公務員仍不得請求為該職務之行
      為者，縱公務員怠於執行該職務，人民尚無公法上請求權可資行使，以資保護
      其利益，自不得依上開規定請求國家賠償損害。』對於符合一定要件，而有公
      法上請求權，經由法定程序請求公務員作為而怠於執行職務者，自有其適用，
      惟與首開意旨不符部分，則係對人民請求國家賠償增列法律所無之限制，有違
      憲法保障人民權利之意旨，應不予援用。」，其規定之內容諸如：１、被告應
      依勞動基準法施行細則第四十八條規定辦理（應辦理相關規定之作為）。２、
      被告之上級機關（勞委會）依訴願法第二條規定應予受理。故被告依此規定對
      可得特定之人所負作為義務已無不作為之裁量餘地。請判決如原告訴之聲明等
      語。
二、被告答辯意旨略以：
（一）依勞工保險條例第四條規定：「勞工保險之主管機關：在中央為行政院勞工委
      員會；在省（市）為省（市）政府。」。原告九十一年五月十四日申訴函稱原
      服務之行政院退除役官兵輔導委員會所屬榮民工程股份有限公司違反法令未予
      以加、退保案，因被告非勞保之權責主管機關，經被告以九十一年五月十七日
      府勞動字第０九一一二六四六八００號函轉勞工保險局辦理。又以九十一年六
      月十一日府勞動字第０九一一四八六七二００號函告知原告其陳情案件業經勞
      工保險局以九十一年六月三日保承工字第０九一一０一三八七六０號函副知原
      告在案。又原告相同之陳情案又經被告分別以九十一年六月十七日府勞動字第
      ０九一一五六一一五００號函及九十一年六月二十日府勞動字第０九一一五九
      九五八００號函轉勞工保險局並副知原告在案。
（二）因原告之申訴函所陳均係與勞工保險事項有關，被告為保障原告之權益，均依
      法轉請權責機關勞工保險局辦理並副知原告在案。是故被告之所有函文均係告
      知原告所訴前揭事項，並非屬被告之職責，業已轉請勞工保險局辦理，書函僅
      為單純之事實敘述，尚非屬被告本於行政職權所為之對外直接發生法律效果之
      單方行政行為，非屬行政處分。是故被告並未作成任何行政處分，故原告請求
      確認行政處分無效案，因被告並無是項作為處分，故無核發該證明之權。
（三）綜上所述，本案原告所持理由顯係曲解法令，被告對其陳情案件均依規定函轉
      勞工保險局辦理，請准如訴之聲明以為判決等語。
    理  由
一、按「勞工發現事業單位違反本法及其他勞工法令規定時，得向雇主、主管機關或
    檢查機構申訴。」勞動基準法第七十四條第一項定有明文。次按「人民對於行政
    興革之建議、行政法令之查詢、行政違失之舉發或行政上權益之維護，得向主管
    機關陳情。」行政程序法第一百六十八條亦有明定。本件原告於九十一年五月十
    四日向被告申訴其原服務之退輔會勞民工程股份有限公司違反法令未予以加、退
    保，涉及權益嚴重受損，爰依勞動基準法第七十四條規定向雇主及被告提出申訴
    ，暨請雇主依勞動基準法施行細則第四十七條辦理、請被告依同細則第四十八條
    查覆。足見本件原告所為係前揭勞動基準法所規定之申訴，而非行政程序法所規
    定之陳情，合先敘明。
二、次按行政訴訟法第四條第一項規定：「人民因中央或地方機關之違法行政處分，
    認為損害其權利或法律上利益，經依訴願法提起訴願而不服其決定者，得向高等
    行政法院提起撤銷訴訟。」，而此所謂行政處分，依訴願法第三條第一項規定係
    指中央或地方機關就公法上具體事件所為之決定或其他公權力措施而對外直接發
    生法律效果之單方行政行為而言。而勞動基準法第七十四條之申訴，要屬勞工對
    於事業單位之違法事項提出舉發，主管機關依該法施行細則第四十八條規定，對
    於勞工之申訴，固應自受理起之七日內，就申訴內容加以調查，如有違反法令規
    定情事，應於十四日內通知事業單位改正或依法處理，並將情形通知申訴人，惟
    此項通知對於申訴人不生准駁之法律效果，非首揭規定之行政處分，申訴人不得
    對之提起行政訴訟至明。
三、查原告訴之聲明有三，即：（一）請求判決撤銷訴願決定、（二）被告應依勞動
    基準法施行細則第四十八條辦理主管機關或檢查機關受理本法第七十四條第一項
    之申訴時，應自受理之日起七日內，就其申訴內容加以調查，如有違反法令規定
    情事，應於十四日內通知事業單位改正或依法處理，並將辦理情形通知申訴人、
    及（三）被告應賠償原告應作為而不作為致原告權利受損之損害賠償四百九十萬
    元，及自九十一年五月三十一日起至清償日止按年息百分之五計算之利息。茲分
    述如下：
    （一）請求撤銷訴願決定部分：查本件原告於九十一年五月十四日向被告申訴其
          原服務之退輔會榮民工程股份有限公司違反法令未予以加、退保，經被告
          以其非屬勞工保險法令之權責機關，乃以九十一年五月十七日府勞動字第
          ０九一一二六四六八００號函轉勞工保險局辦理，並以九十一年六月十一
          日府勞動字第０九一一四八六七二００號函副知原告，又原告相同之陳情
          案復經被告分別以九十一年六月十七日府勞動字第０九一一五六一一五０
          ０號及同年月二十日府勞動字第０九一一五九九五八００號函轉勞工保險
          局並復知原告，原告仍不服而於九十一年十一月一日申訴請求確認行政處
          分無效，經被告再次以九十一年十一月七日府勞動字第０九一三０一五二
          四００號函復原告略以：「四、綜觀台端之申訴函均係與勞工保險事項有
          關，本府為保障台端權益，均依法轉請勞工保險局辦理並副知台端在案。
          是故本府並未做成任何行政處分。故台端請求確認行政處分無效案，因本
          府並無是項作為處分，故無核發該證明之權責。」等語。核被告上開書函
          均係重申原告所訴前揭事項，並非屬該機關之職責，業已轉請勞工保險局
          辦理，書函僅為單純之事實敘述，尚非屬行政機關本於行政職權所為之對
          外直接發生法律效果之單方行政行為，核其性質係屬欠缺法效性之意思通
          知，非屬行政處分﹔另權責機關對於其原服務單位退輔會榮民工程股份有
          限公司所為之處理，尤非行政處分至明，原告自不得對此部份提起行政訴
          訟，其起訴為不合法，爰併予判決駁回，不另裁定駁回。
    （二）請求被告應依勞動基準法施行細則第四十八條辦理主管機關或檢查機關受
          理本法第七十四條第一項之申訴時，應自受理之日起七日內，就其申訴內
          容加以調查，如有違反法令規定情事，應於十四日內通知事業單位改正或
          依法處理，並將辦理情形通知申訴人及請求損害賠償部分：按原告於九十
          一年五月十四日向被告所為對於其原服務之退輔會榮民工程股份有限公司
          違反法令未予以加、退保之申訴，並非行政訴訟法第五條第一項所規定之
          課予義務作為，僅係促使主管機關發動調查之作為，非「申請」被告作為
          ，且原告所申訴之退輔會榮民工程股份有限公司違法事項，係該公司與原
          告間之權義關係，縱原告權利或法律上利益受有損害，係該公司所造成，
          要非被告不作為所致，且與司法院大法官會議釋字第四六九號解釋無關，
          換言之，原告之申訴，不符行政訴訟法第五條第一項課予義務之要件，此
          部份之訴，即不符該法條所規定之要件，自屬欠缺權利保護必要。從而，
          其訴之聲明（三）請求被告應賠償原告應作為而不作為致原告權利受損之
          損害賠償四百九十萬元，及自九十一年五月三十一日起至清償日止按年息
          百分之五計算之利息，亦失所附麗，依其所述事實，在法律上均為顯無理
          由，爰不經言詞辯論，逕以判決駁回之。兩造其餘攻擊防禦方法及所提證
          據，核與前開論斷無礙，爰不一一論述，併此敘明。
據上論結，本件原告之訴為一部不合法、一部無理由，爰依行政訴訟法第一百零七條
第三項、第一百零四條、民事訴訟法第九十五條、第七十八條，判決如主文。
中    華    民    國    九十二      年      七        月    二十五      日
                 臺 中 高 等 行 政 法 院   第 四 庭
                                審 判 長 法  官  黃  淑  玲
                                         法  官  林  秋  華
                                         法  官  許  武  峰
右正本證明與原本無異。
如不服本判決，應於判決送達後二十日內向本院提出上訴書狀，其未表明上訴理由者
，應於提起上訴後二十日內向本院提出上訴理由書（須依對造人數附具繕本）；如於
本判決宣示或公告後送達前提起上訴者，應於判決送達後二十日內補提上訴理由書（
須附繕本）。未表明上訴理由者，逕以裁定駁回。
提起上訴應預繳送達用雙掛號郵票三九○元（三十四元及五元郵票各十份)。
中    華    民    國    九十二      年      八        月       四       日
                                     法院書記官  許巧慧


司法院資訊處製作；財團法人民間司法改革基金會備份。
